【裁判字號】    92,上訴,594
【裁判日期】    920722
【裁判案由】    殺人
【裁判全文】
臺灣高等法院臺南分院刑事判決      九十二年度上訴字第五九四號  Ａ
      上  訴  人
      即  被  告  甲  ○  ○
      選任辯護人  黃  溫  信  律師
右上訴人因殺人案件，不服臺灣臺南地方法院九十二年度重訴字第一一號中華民國九
十二年四月二十五日第一審判決（起訴案號：臺灣臺南地方法院檢察署九十一年度偵
字第一三０七四、一三０八四號），提起上訴，本院判決如左：
      主      文
上訴駁回。
      事      實
一、甲○○前於八十二年間因肅清煙毒條例案件，經法院判處有期徒刑三年二月，褫
    奪公權三年確定，復於九十一年間，因酒醉駕車案件，經法院判處拘役四十五日
    （未構成累犯）。嗣於九十一年十二月五日夜間，甲○○在台南市○○路○段九
    十九號唐瑛駿所經營之鵝肉店，與呂超群、林及扶等人一起飲酒，洪至良於同日
    晚間十一時多加入酒局，至翌日凌晨二時多，呂超群、林及扶等人業已退席，甲
    ○○與洪至良繼續飲酒，至凌晨四時許，洪至良已酒醉，甲○○勸其不要再喝，
    洪至良不聽，二人發生口角，甲○○乃至隔壁檳榔店央請老闆郭成就勸洪至良，
    洪至良仍不聽，甲○○遂持塑膠質椅子丟擲洪至良，洪至良即拾持一支酒瓶，甲
    ○○乃持酒瓶一支並敲破，欲互相攻擊，郭成就抱住甲○○，並喊阻洪至良，在
    郭成就因甲○○放下酒瓶而鬆手，並走回檳榔攤時，甲○○竟萌生殺人之犯意，
    至騎樓下鵝肉店之工作檯上持切割食材用尖刀一把，朝洪至良右脅下部位用力猛
    刺一刀，造成洪至良距頭頂五十公分及胸部正中線右側二十一公分處一穿刺傷，
    長五‧六公分，寬二‧三公分，透過皮膚及皮下組織，切斷第九肋骨前外側進入
    右側肋膜腔，又穿過右側橫隔膜進入腹腔，穿過肝右葉，於肝右葉上側造成一個
    七‧五公分切口，肝右葉腹側形成一個五‧五公分切口，之後再傷及腹主動脈於
    腹主動脈壁切開一個一‧一公分長切口，洪至良受傷立即倒地，甲○○將兇刀丟
    棄於鵝肉店旁之巷內後，即逃離現場，經郭成就叫其店員邱宗明打電話報請救護
    車趕至將洪至良送醫急救，洪至良因右脅穿刺傷合併大量內出血，於送醫途中死
    亡。嗣經警於現場查扣不鏽鋼尖刀一把。
二、案經台南市警察局第四分局報告台灣台南地方法院檢察署檢察官偵查起訴。
      理      由
一、訊據上訴人即被告甲○○固坦承於右揭時、地，因勸洪至良不要繼續喝酒，而與
    洪至良發生衝突後，持扣案之尖刀刺中洪至良等情，然矢口否認有何殺人犯意，
    辯稱：係洪至良持酒瓶要攻擊伊，伊在騎樓下之桌子上拿一把刀，欲嚇阻洪至良
    ，洪至良衝過來，自己不小心被刀刺中，伊無殺洪至良之動機，更未殺害洪至良
    ，係因洪至良酒後站立不穩，於案發時突然衝向被告致誤中被告所持之刀，應屬
    意外云云。
二、經查：
（一）洪至良係因被甲○○所持尖刀刺中右脅部，造成右開之傷合併大量內出血，送
      醫途中於九十一年十二月六日上午七時三十分許死亡等情，業經檢察官督同檢
      驗員、法醫師相驗並解剖其屍體無訛，復有勘驗筆錄、相驗屍體證明書、法務
      部法醫研究所法醫所醫鑑字第一七四八號鑑定意見書各一件（詳偵卷第二十
      一頁、第三十至三十九頁）及相片十六張附卷足憑。參以被告對於洪至良死於
      其刀下乙節並不爭執，是本件所應審究者，乃被告當時究竟基於何原因持刀？
      對於其持刀之行為可能導致洪至良死亡之結果有無認識？洪至良究係何種情勢
      及氣氛下中刀身亡？爰就洪至良中刀之位置、方式、傷勢等客觀事實及現場各
      項事證一一論述如下。
（二）案發時現場唯一證人即檳榔攤老闆郭成就於警訊中陳稱：「大概是凌晨四時左
      右，原因是二人原先在鵝肉攤喝酒，甲○○叫洪至良回去，洪至良不聽還要喝
      ，甲○○過來請我去勸洪至良回去。就在我勸洪至良的時間，甲○○便拿起椅
      子往洪至良的頭部砸下去，洪至良一反應就順手拿起酒瓶，甲○○也拿起一支
      酒瓶，而且還將酒瓶敲破，此時我抱住甲○○，同時喊住洪至良，但甲○○掙
      脫了我，往鵝肉攤老闆的工作檯附近，可能拿了一把刀刺下了洪至良，在一時
      間，是我的判斷，因甲○○拿刀的動作很快，我沒有看清楚」「（洪至良被刺
      了一刀後有馬上倒下嗎？）我感覺是過了幾秒鐘就倒下，手中的酒瓶摔下破碎
      了，我才驚覺。馬上叫鵝肉店的老闆拿毛巾為洪至良止住傷口，同時請我店內
      員工邱宗明打電話叫救護車」（詳九十一年十二月六日警訊筆錄），於偵查中
      具結證稱：「我與甲○○勸洪至良不要再喝了回家，洪至良不聽，我回我店，
      他們二人各持酒瓶對峙，我先攔甲○○，我搶下酒瓶，勸他們回家，我又走回
      我店，回頭看到洪至良站在巷口中央，甲○○跑出店門口，洪至良就倒地，我
      過去看洪至良流血，我叫鵝肉店老闆拿毛巾按住傷口，再叫我店員打電話叫救
      護車」「洪至良如何被刀刺到，我沒看到」（詳偵卷第四十二頁反面至四十三
      頁正面），於原審審理時具結證稱：「甲○○有拿塑膠椅子作勢要打洪至良，
      他只嚇嚇洪，要叫洪回去，他們離得很遠，當時甲○○持破酒瓶，我從後面抱
      住甲○○，一面叫洪至良回去，直到甲○○手中的酒瓶掉到地上，我就放開甲
      ○○回到檳榔攤裡，回頭時甲○○已走離開約幾十公尺。洪至良當時一直退，
      我不知道他那時已受傷。當時只有我在場」「洪至良當時已酒醉，連椅子也坐
      不穩，臉色沒什麼變化。洪至良站起來有點軟腳的樣子，又趕快坐下」等語（
      詳原審卷第三十五至三十六頁）。依郭成就所述，死者洪至良中刀前，被告與
      洪至良因勸洪至良回家一事，雙方起口角，並進而互持器具（椅子、酒瓶）對
      峙，在郭成就介入調解後，場面稍呈緩和，在郭成就走回隔壁檳榔攤之際，被
      告又走往鵝肉店工作檯，拿起切肉用尖刀，終致發生洪至良中刀死亡之結果。
      參以被告與洪至良在案發前曾有不小的衝突，被告徹夜飲酒後，復與洪至良發
      生爭吵情緒高昂，並拿器具對峙情形以觀，顯有置對方於死地之動機，另佐以
      被告在持破酒瓶與洪至良對峙時，郭成就曾過來抱住被告，在郭成就鬆手以迄
      走回檳榔攤為止，被告若無殺人之意，自可立即離開該鵝肉店或到他處緩和情
      緒，讓場面更趨平和，然被告非但捨此不為，更於放掉手中酒瓶後，前往鵝肉
      店拿取切割食材尖刀，該刀既可切割煮熟之鵝肉，其鋒銳度當然可以穿透人體
      ，此有經被告及郭成就於警訊中指認的尖刀照片卷附可稽，則被告持刀與洪至
      良相向，足見其確有殺人之故意甚明。辯護人謂被告於本案無殺人之動機云云
      ，與上開事證所示事實不符，尚難憑採。
（三）洪至良之右脅部位被甲○○所持扣案之兇刀刺中所造成之穿刺傷長達五‧六公
      分，刺傷皮膚、皮下組織、切斷第九肋骨進入右側肋膜腔，再進入腹腔，穿過
      肝右葉，再傷及腹主動脈，有前開鑑定書在卷可參，足見被告所持尖刀刺入洪
      至良身體時，用力之猛。再參酌被告於偵查中自承：「（你將刀持於何部位？
      ）我的腹部前持平」「（你持刀在你腹部前洪至良所在位置？）當時我們二人
      在巷口內，他站在我前面約六、七步，我沒動，我不知道洪至良如何衝過來的
      」「（檳榔攤老闆擋在你前面，洪至良如何衝到你面前被你刺中？）我可能將
      刀子往我身旁朝外拿著」（詳偵卷第二十八頁），如依被告所述，則洪至良中
      刀時，伊手中之刀係往身旁朝外拿著，洪至良跑過來而中刀，是洪至良中刀位
      置不可能是在平常均為手臂覆蓋之右脅部位，且刀傷應會劃過胸部，留下切割
      傷，惟洪至良所受為穿刺傷，一刀直插右脅，已如前述，顯見被告於偵查中所
      稱持刀方式係事後辯卸之詞，與實情不符。再若如被告所言，郭成就係站於被
      告之前面，被告斷無可能將刀持平於其腹，刀尖向前，洪至良亦不可能無視被
      告持刀之勢，且有郭成就龐大之身軀阻擋於前，自己向前朝被告衝，而被兇刀
      刺中之理！況洪至良中刀之右脅部，在腋窩下方，適為平時右手臂覆蓋之處，
      洪至良於中刀時若非以右手抓拿物品或出手攻擊或抗拒外力，應無右脅露空，
      讓人有持刀刺入之機。且洪至良中刀部位，適在腋窩下方之右脅處，亦可推知
      ，洪至良中刀時，右手應是舉高，其原因可能是攻擊，也可能是抗拒外力，但
      絕非如被告所辯係洪至良自行無由地向被告衝跑所致。又被告於本院審理時，
      雖又辯稱：「‧‧‧，洪至良喝醉了我還勸他不要喝了，他還不走，到了一、
      二分鐘他不知道何事拿酒瓶，我也拿酒瓶，老闆也過來勸架，我酒瓶就丟掉，
      郭成就也離開了，洪至良在巷口拿酒瓶作勢要打我，我用左手拿起刀子，他就
      衝過來我也不知道他為何被殺到，‧‧‧」云云。然證人業已證稱被告係於鵝
      肉攤老闆工作檯附近拿取本案兇刀，則被告若無殺人之意，又何有取刀之舉；
      再甲○○既持刀與洪至良對峙，則對於對方一舉一動，當萬分注意，又豈有不
      知洪至良如何衝至伊身邊之理；況證人郭成就於原審中具結證稱：「洪至良當
      時已酒醉，連椅子也坐不穩，臉色沒什麼變化。洪至良站起來有點軟腳的樣子
      ，又趕快坐下」等語（詳原審卷三十六頁），而死者送驗血液檢體經檢驗結果
      發現每百毫升含酒精一七三‧二毫克，送驗尿液經檢驗結果發現每百毫升含酒
      精二九一‧五毫克（詳偵卷第三六頁），足見被告當時已嚴重酒醉，衡諸常情
      ，死者洪至良當時既連椅子也坐不穩，縱使尚能行走，也必然搖搖晃晃，如何
      有能力持酒瓶快速衝至被告身邊，又如何可能自己造成「穿刺傷長達五‧六公
  分，刺傷皮膚、皮下組織、切斷第九肋骨進入右側肋膜腔，再進入腹腔，穿過
      肝右葉，再傷及腹主動脈」之嚴重傷害，凡此種種均與常理重大相違，實難置
      信。再者被告若確係不慎刺中洪至良，理應在現場緊急處理，如按住傷口，叫
      救護車等，但被告反而逃離現場，棄中刀之洪至良於不顧，上開緊急救護過程
      反而均由隔壁檳榔攤老闆郭成就所為，亦可推知被告持刀刺入洪至良行為當時
      ，有致其於死之故意，於犯案後始畏罪潛逃。
（四）綜上所述，依案發現場證人郭成就之證述，案發前洪至良與被告曾發生口角，
      且有持器具對峙的情事，在郭成就介入調解後，被告雖鬆掉其手中的酒瓶，但
      並沒有就此作罷之意，反而趁郭成就走回檳榔攤之際，基於殺人之故意，持起
      鵝肉店切肉的尖刀，用力刺入高舉右手的洪至良腋窩下的右脅，導致洪至良因
      穿刺傷，內出血過多死亡。被告所辯與事實不符，為卸責之詞，不足採信，本
      件被告基於殺人之故意而行兇，事證明確，犯行堪以認定。
三、核被告甲○○所為，係犯刑法第二百七十一條第一項殺人罪。原審以被告罪證明
    確，因予適用刑法第二百七十一條第一項、第三十七條第二項，並審酌被告因酒
    後細故，即持刀刺殺共同飲酒之友人，顯見其無視人命價值，惟其事後業與死者
    家屬達成和解，有和解書一紙在卷可參，死者父母於原審審理中亦到場表示不再
    追究被告及其犯罪後態度等一切情狀，量處有期徒刑十年，褫奪公權七年。本院
    經核原判決認事用法，並無不合，量刑亦稱允當。被告上訴意旨，仍執陳詞，指
    摘原判不當，為無理由，應予駁回。
據上論斷，應依刑事訴訟法第三百六十八條，判決如主文。
本案經檢察官許仲瑩到庭執行職務。
中    華    民    國      九十二      年      七      月      二十二    日
                                  臺灣高等法院臺南分院刑事第一庭
                                      審判長法官  茆    臺    雲
                                            法官  蔡    長    林
                                            法官  李    文    福
右正本證明與原本無異。
如不服本判決，應於判決送達後十日內向本院提出上訴狀，其未敘述理由者並應於提
出上訴狀後十日內向本院補提理由書（應附繕本)。
                                      法院書記官  李    良    倩
中    華    民    國      九十二      年      七     月      二十三    日
附錄本案論罪科刑法條全文：
刑法第二百七十一條第一項：殺人者，處死刑、無期徒刑或十年以上有期徒刑。


司法院資訊處製作；財團法人民間司法改革基金會備份。
